最高法院民事判決　　　　　　九十六年度台上字第一八八六號
上　訴　人　交通部台灣鐵路管理局
法定代理人　甲○○
訴訟代理人　吳志揚律師
　　　　　　翁祖立律師
　　　　　　吳宗樺律師
被 上訴 人　合作金庫商業銀行股份有限公司
法定代理人　乙○○
訴訟代理人　魏緒孟律師
上列當事人間請求確認債權存在事件，上訴人對於中華民國九十
五年八月二十九日台灣高等法院第二審判決（九十五年度重上字
第二０三號），提起上訴，本院判決如下：
    主  文
原判決廢棄，發回台灣高等法院。
    理  由
查本件兩造之法定代理人已分別變更為甲○○、乙○○，茲據其
分別聲明承受訴訟，核無不合，合先敘明。
次查原審維持第一審所為上訴人敗訴之判決，駁回其上訴，無非
以：上訴人與訴外人隆成發鐵工廠股份有限公司（下稱隆成發公
司）於民國九十年十二月十八日簽訂契約，由隆成發公司承攬上
訴人之空調客車設備更新工程（下稱系爭工程），嗣隆成發公司
於九十年十二月二十日將承攬系爭工程之工程款債權，設定權利
質權予被上訴人，用以擔保其對被上訴人之借款債務，已經被上
訴人及隆成發公司分別通知上訴人，上訴人並於九十年十二月三
十一日函示同意。隆成發公司已完工部分之工程款，上訴人尚有
新台幣（下同）三千七百三十五萬五千六百六十七元迄未給付；
而隆成發公司陸續向被上訴人借款五億五千萬元，另一億元之工
程履約保證金尚未支出，因隆成發公司屆期未依約清償，被上訴
人向台灣高雄地方法院（下稱高雄地院）聲請核發命隆成發公司
給付被上訴人一億元及其利息、違約金之支付命令，經高雄地院
核發九十三年度促字第三七四三六號支付命令（下稱系爭支付命
令）已告確定在案。被上訴人持系爭支付命令為執行名義，向台
灣台北地方法院執行處（下稱執行法院）聲請核發扣押命令，就
隆成發公司對於上訴人之系爭工程款債權，在系爭支付命令所示
債權金額及執行費八十萬元之範圍內予以扣押。上訴人於九十四
年六月十六日向執行法院聲明異議。執行法院於九十四年六月二
十四日通知被上訴人依強制執行法第一百二十條第二項之規定起
訴等情，為兩造所不爭。查被上訴人所為訴之聲明，係求為確認
隆成發公司對上訴人有三千七百三十五萬五千六百六十七元之工
程款債權（下稱系爭工程款債權）存在，未一併請求確認隆成發
公司與上訴人間之承攬關係存在。則上訴人以其從未否認與隆成
發公司間就系爭工程有承攬關係存在為由，指被上訴人為本件請
求無即受確認判決之法律上利益，殊屬無據。又上訴人一再抗辯
：伊就系爭工程款，依系爭工程契約第二條第二、八項之約定得
暫停給付，故系爭工程款債權尚難認已存在云云；復一再表示：
得以伊對被上訴人所享有之給付履約保證金債權與上開工程款債
權抵銷，並明白表示經此抵銷後，系爭工程款債權已消滅云云，
顯上訴人就系爭工程款債權是否存在，已有爭執。則被上訴人提
起本件確認之訴，應認有即受確認判決之法律上利益。按債權與
其滋生之請求權，並非同一。債權若附有停止條件，或約定有清
償期日，或有其他妨礙其請求履行之情事時，於停止條件成就，
或清償期日屆至，或妨礙請求履行之情事除去前，其債權仍屬存
在，僅履行請求權尚不存在。上訴人雖辯稱：隆成發公司就系爭
工程依約應改造一百十二輛車，但在合約期間內僅完成三十九輛
，完成率僅為三四．八二％，實際履約進度落後達六五．一八％
，就已完成車輛中且尚有待修改項目迄未完成，另伊亦已於九十
三年九月十日就尚未進廠之三十五輛車部分發函表示終止契約，
故依系爭工程契約約定，得暫停給付工程款予隆成發公司云云。
惟隆成發公司就系爭工程已完成部分，尚有系爭工程款尚未領取
，則此項工程款債權已確定發生，縱上訴人所為此部分之抗辯屬
實，亦僅係上訴人得暫停給付上開工程款而已，是上訴人據此抗
辯上開工程款債權尚不存在云云，殊不足取。末查民法第三百三
十四條所稱之抵銷，係以二人互負債務，而其給付種類相同，並
均屆清償期者為要件，故得供債務人抵銷之債權，須為對於自己
債權人之債權，而不得以對於他人之債權，對於債權人為抵銷。
系爭工程款債權，係隆成發公司基於系爭工程契約對上訴人所發
生之債權，故該工程款債權之債權人係隆成發公司。雖隆成發公
司已將該工程款債權設定權利質權與被上訴人，被上訴人已得依
據民法第九百零六條之規定，於該工程款債權得請求給付時，直
接向上訴人請求給付，以清償該權利質權所擔保之借款債權；而
上訴人依據民法第九百零七條之規定，須經被上訴人之同意，始
得向隆成發公司為給付，然系爭工程款債權仍屬訴外人隆成發公
司所有，並不因此而使被上訴人成為系爭工程款債權之債權人。
又被上訴人固曾於九十年十二月十二日出具履約保證金連帶保證
書予上訴人，承諾就隆成發公司承攬系爭工程所應繳納之履約保
證金九千二百五十萬元負連帶保證責任，有履約保證金連帶保證
書可證。上訴人亦辯稱：因隆成發公司未依約於期限內完工，依
系爭工程契約第十一之五、六條第六、七、八款及履約保證金連
帶保證書第二條之約定，被上訴人應依書面通知撥付履約保證金
予伊，伊已於九十四年十月五日發函，限期五日通知被上訴人撥
付六千零二十九萬零一百七十九元之履約保證金云云，並提出九
十四年十月五日函為證。然上訴人此項抗辯縱然屬實，該履約保
證金債權乃屬上訴人對被上訴人之債權，上訴人不能以之與隆成
發公司對其之系爭工程款債權抵銷。故上訴人所辯工程款債權業
因抵銷而消滅云云，亦不足取。則被上訴人請求確認隆成發公司
對上訴人之系爭工程款債權存在，應予准許等詞，為判斷之基礎
。
惟按確認之訴非原告有即受確認判決之法律上利益者，不得提起
。所謂即受確認判決之法律上利益，係指法律關係之存否不明確
，原告主觀上認其在法律上之地位有不安之狀態存在，且此種不
安之狀態，能以確認判決將之除去者而言，若縱經法院判決確認
，亦不能除去其不安之狀態者，即難認有受確認判決之法律上利
益。復按執行法院依債權人之聲請，發扣押命令扣押債務人對第
三人之金錢債權後，第三人不承認債務人之債權或其他財產權之
存在，或於數額有爭議或有其他得對抗債務人請求之事由時，應
於接受執行法院命令後十日內，提出書狀，向執行法院聲明異議
，強制執行法第一百十九條第一項規定甚明。又權利質權之設定
，除別有規定外，應依關於其權利讓與之規定為之，修正前民法
第九百零二條定有明文。此項權利質權設定之通則，對於以債權
為標的物之質權，仍有其適用。又債權讓與，債務人於受通知時
所得對抗讓與人之事由，皆得以之對抗受讓人，民法第二百九十
九條第一項亦有規定。所謂得對抗之事由，不以狹義之抗辯權為
限，而應廣泛包括凡足以阻止或排斥債權之成立、存續或行使之
事由在內。蓋債權之讓與，在債務人既不得拒絕，自不宜因債權
讓與之結果，而使債務人陷於不利之地位（本院五十二年台上字
第一０八五號判例參照）。查被上訴人持系爭支付命令為執行名
義，向執行法院聲請核發扣押命令，就系爭工程款債權在系爭支
付命令所示債權金額及執行費八十萬元之範圍內予以扣押，命上
訴人不得向隆成發公司清償，經上訴人聲明異議，執行法院通知
被上訴人依強制執行法第一百二十條第二項之規定，提起本件確
認訴訟，乃原審確定之事實。經核卷附上訴人聲明異議書函，已
表明其應付隆成發公司共四千九百九十一萬九千七百零一元，其
中系爭工程已設定權利質權與被上訴人，惟隆成發公司履約保證
金六千九百三十七萬五千元已逾期未補繳或未辦延長履約保證，
施工進度亦嚴重落後，其將依約扣其履約罰款，須先於應付款中
扣抵，若有剩餘再函報執行法院等情（見一審卷第十二頁）。揆
諸前揭說明，即令係為權利質權標的債權之債務人，以對抗債權
人隆成發公司之事由，亦得對抗為質權人之被上訴人。上訴人因
被上訴人就隆成發公司對其系爭工程款債權聲請強制執行進行扣
押，所為之異議聲明，似係以上訴人與隆成發公司間系爭工程契
約之約定事項，拒絕給付系爭工程款，並非一味否認系爭工程款
債權存在，則此阻止或排斥債權行使之事由，如符合強制執行法
第一百十九條第一項所定第三人有其他得對抗債務人之事由，即
非不得向執行法院聲明異議。果爾，被上訴人因上訴人之聲明異
議，固非不得提起本件確認系爭工程款債權存在，惟縱經法院判
決確認，得否除去其所指阻止或排斥債權行使之不安狀態，尚待
研求，從而上訴人辯稱：被上訴人提起本件訴訟，並無即受確認
判決之法律上利益云云，是否全然不可採，自有再事斟酌之必要
。原審就此未詳予調查審認，即為不利於上訴人之論斷，尚嫌速
斷。上訴論旨，指摘原判決為不當，聲明廢棄，非無理由。
據上論結，本件上訴為有理由。依民事訴訟法第四百七十七條第
一項、第四百七十八條第二項，判決如主文。
中　　華　　民　　國　九十六　年　　八　　月　二十三　日
                      最高法院民事第六庭
                          審判長法官  許　朝　雄
                                法官  鄭　玉　山
                                法官  吳　麗　女
                                法官  袁　靜　文
                                法官  黃　秀　得
      本件正本證明與原本無異
                                      書  記  官
中　　華　　民　　國　九十六　年　　九　　月　　五　　日
                                                    Ａ
